【裁判字號】    98,交抗,183
【裁判日期】    980930
【裁判案由】    聲明異議
【裁判全文】
臺灣高等法院臺南分院交通事件裁定     98年度交抗字第183號
抗 告 人即
原處分機關  交通部公路總局嘉義區監理所麻豆監理站
代  表  人  乙○○
相  對  人
即受處分人  甲○○
上列抗告人因相對人違反道路交通管理處罰條例案件，不服臺灣
臺南地方法院，中華民國98年7月14日所為裁定（98年度交聲字
第373號；處分案號：交通部公路總局嘉義區監理所麻豆監理站
麻監裁罰字第裁75-M00000000號），提起抗告，本院裁定如下：
    主  文
抗告駁回。
    理  由
一、抗告意旨略以：
(一)、依據法務部95年5月25日法律字第0950700393號函函示略以
    「不起訴處分」包括「緩起訴處分」。緩起訴處分為一種便
    宜不起訴處分，檢察官為緩起訴處分時，依刑事訴訟法第25
    3條之2第l項規定對被告所為之指示及課予負擔，係一種特
    殊處遇措施，並非刑罰。故而刑事案件經檢察官為緩起訴處
    分確定後，宜視同不起訴處分確定，得依違反行政法上義務
    規定裁處，此為行政罰法第26條第1項所明文。
(二)、按行政罰法第26條第1項，一行為同時觸犯刑事法律及違反
    行政法上義務規定者，依刑事法律處罰之。此所謂「依刑事
    法律處罰之」，應係指罪刑法定主義及刑事法律正當程序運
    作完成始足當之。
(三)、綜上，緩起訴處分與上述條文所稱之「刑事處罰」仍屬有別
    。從而，本案依道路交通管理處罰條例第35條第1項第1款規
    定裁處行政罰鍰於法並無抵觸，爰依道路交通管理處罰條例
    第87條第3項規定提起抗告，請求廢棄原裁定，另為適法之
    裁定云云。
二、原裁定意旨略以：
(一)、按行政罰法第26條規定：「一行為同時觸犯刑事法律及違反
    行政法上義務規定者，依刑事法律處罰之。但其行為應處以
    其他種類行政罰或得沒入之物而未經法院宣告沒收者，亦得
    裁處之。前項行為如經不起訴處分或為無罪、免訴、不受理
    、不付審理之裁判確定者，得依違反行政法上義務規定裁處
    之」，即所謂一事不二罰原則，究其立法目的，無非以一行
    為同時觸犯刑事法律及違反行政法上義務規定時，由於刑罰
    與行政罰同屬不法行為之制裁，而刑罰之懲罰作用較強，依
    刑事法律處罰即足資警惕，無一事二罰再處行政罰之必要，
    但罰鍰以外之沒入或其他種類行政罰，因兼具維護公共秩序
    作用，為達行政目的，行政機關仍得併予裁處。又被告所犯
    為死刑、無期徒刑或最輕本刑3年以上有期徒刑以外之罪，
    檢察官參酌刑法第57條所列事項及公共利益維護，認以緩起
    訴為適當者，得定1年以上3年以下之緩起訴期間為緩起訴處
    分，其期間自緩起訴處分確定之日起算；又被告於緩起訴期
    間內，有刑事訴訟法第253條之3第1項各款情形之一者，檢
    察官得依職權或依告訴人聲請撤銷原處分，繼續偵查或起訴
    。準此，被告經檢察官為緩起訴處分者，於緩起訴猶豫期間
    內，其最後是否會被檢察官提起公訴，猶懸而未定，檢察官
    於期間內，可對被告繼續觀察，此時若被告顯無反省警惕之
    情或根本欠缺反省警惕之能力，檢察官得依職權或依告訴人
    聲請，將被告緩起訴處分撤銷。緩起訴處分若經撤銷，被告
    尚有受刑事訴追、處罰之可能，此時原處分機關若依法為行
    政裁決，無異將使受處分人有同時遭受行政處罰及刑事訴追
    之危險，顯與行政罰法第26條規定之立法意旨相違背。
(二)、另行政罰法第26條第2項規定，雖未明文包括緩起訴處分在
    內，而緩起訴處分確定時，被告可免於刑事訴追，與受不起
    訴處分效果相同。然緩起訴處分，為介於起訴及微罪職權不
    起訴間緩衝制度設計。其具體效力依刑事訴訟法第260條規
    定，於緩起訴處分期間屆滿未經撤銷者，非有同條第一款或
    第二款情形之一，不得對於同一案件再行起訴，即學理上所
    稱實質確定力，足見在緩起訴期間內，尚無實質確定力可言
    （最高法院94年台非字第215號判例、95年度台非字第284號
    判決參照）。是觸犯刑事法律之犯罪行為，符合緩起訴要件
    ，雖經檢察官為緩起訴處分，然就要件言，緩起訴基本上係
    認被告有犯罪嫌疑，而暫緩起訴，並得課被告予一定負擔或
    指示（同法第253條之2第1項參照），此與不起訴處分係因
    犯罪嫌疑不足或其他原因（同法第252條、第253條），不得
    附條件或負擔，顯有不同，且檢察官依刑事訴訟法第253條
    之2第1項第4款規定為緩起訴處分，命被告向公益團體捐款
    者，被告係履行檢察官為緩起訴處分命令，此等命令名義上
    雖非刑罰，但仍是一種特殊的處遇措施，會產生未經裁判即
    生終局處理案件實質效果，性質上已係實質的制裁，造成被
    告財產減少的影響，亦即性質上自屬處分金，與罰金無異，
    可知緩起訴處分檢察官所命之捐款是一種刑事處罰。況行政
    罰法第26條第1項僅規定「依刑事法律處罰之」，並未明定
    應依刑法第33條、第34條所定主從刑罰之種類科罰，檢察官
    命令被告捐款之金錢給付性質上既屬處分金，而為實質刑事
    制裁，自與行政罰法第26條第1項「依刑事法律處罰之」規
    定，尚無扞格之處。故而，上開行政罰法第26條第2項既未
    明列「緩起訴處分」，對人民不利益之規定，自不得任意擴
    張解釋其適用範圍，且緩起訴處分之要件、效果及性質均與
    不起訴處分不同，應屬刑事處罰之一種，自無適用行政罰法
    第26條第2項規定餘地。從而，經檢察官為緩起訴處分行為
    ，如同時違反行政法上義務規定，因已有刑事處罰，此時行
    政機關若另行依法行政裁罰，無異一罪二罰，因此參酌行政
    罰法第26條立法意旨，違反行政法上義務行為，若同時亦經
    檢察官另為緩起訴處分時，行政機關應不得就同一行為，再
    為與刑罰相類之罰鍰處分。
(三)、查本件異議人（即本件抗告人）於98年1月20日22時20分許
    ，其無駕駛執照（單純無駕駛執照部分，另經臺南縣警察局
    於98年1月20日以南縣警交字第M00000000號舉發違反道路交
    通管理事件通知單舉發，並經移送機關於98年6月16日以麻
    監裁罰字第裁75-M00000000號裁處異議人罰鍰新臺幣（下同
    ）1萬2000元）於酒後駕駛車牌號碼8R-3097號自用一般小客
    車，行經臺南縣佳里鎮○○路與大順路口，經臺南縣警察局
    交通警察隊警員攔查，以酒測器測得其酒精濃度為每公升0.
    56毫克，超過標準遂予以製單舉發，嗣經移送機關即交通部
    公路總局嘉義區監理所麻豆監理站，以異議人之違規事實明
    確，乃依裁處時道路交通管理處罰條例第35條第1項第1款、
    第24條第1項第2款（原裁決書漏未記載）、第67條第6項等
    規定，裁處異議人4萬9500元，1年內不得考領駕駛執照，並
    施以道路交通安全講習等情，有移送機關98年3月24日麻監
    裁罰字第裁75-M00000000號裁決書、98年6月16日以麻監裁
    罰字第裁75-M00000000號裁決書、臺南縣警察局98年1月20
    日南縣警交字第M00000000號舉發違反道路交通管理事件通
    知單、98年1月20日以南縣警交字第M00000000號舉發違反道
    路交通管理事件通知單及酒精濃度測試表各1紙在卷可稽，
    並經依職權調閱臺灣臺南地方法院檢察署98年度偵字第2344
    號偵查全卷查明無訛，且為異議人所不否認，堪認上情為真
    實。
(四)、又異議人因上揭酒後駕車違規行為所涉刑法第185條之3公共
    危險罪，業經臺灣臺南地方法院檢察署檢察官查明異議人確
    有酒後駕車之公共危險犯行後，命異議人於緩起訴處分確定
    之日起6個月內，向指定之公益團體支付2萬元，而於98年2
    月24日以98年度偵字第2344號為緩起訴處分，緩起訴期間為
    1年，該案經依職權送請再議後，經臺灣高等法院臺南分院
    檢察署於98年3月13日，以98年度上職議字第953號處分書，
    為駁回再議之處分確定等情，除經依職權調閱臺灣臺南地方
    法院檢察署98年度偵字第2344號偵查全卷查明屬實外，並有
    臺灣臺南地方法院檢察署檢察官98年度偵字第2344號緩起訴
    處分書及臺灣高等法院臺南分院檢察署98年度上職議字第95
    3號處分書各1份附卷可憑。再按緩起訴處分，於緩起訴處分
    期間（即猶豫期間）僅發生形式確定力，若符合刑事訴訟法
    第253條之3第1項要件，檢察官仍得依職權或依告訴人聲請
    撤銷原處分，繼續偵查或起訴，且依同條第2項規定，檢察
    官撤銷緩起訴處分時，被告已履行部分，不得請求返還或賠
    償。而本件原處分裁決日期為98年3月24日，然異議人已因
    同一案件，經檢察官於98年2月24日為緩起訴處分，且本件
    緩起訴處分期間尚未屆滿（應至99年3月12日始屆滿）。依
    上揭說明，行政罰法第26條第2項規定，於經緩起訴處分情
    形應不適用，另如認行政罰法第26條第2項所稱不起訴處分
    包括緩起訴處分在內，則異議人於緩起訴猶豫期間，已遵照
    檢察官命令繳交捐款緩起訴處分金（已生實質刑罰效果），
    又行政機關如仍得再以異議人違反行政法上義務規定，裁處
    罰鍰，則苟異議人於緩起訴猶豫期間內，又遭撤銷該緩起訴
    處分，則其已繳交捐款緩起訴處分金依法已不得請求返還（
    益徵實質刑罰效果），復經檢察官起訴，再受法院審判施以
    刑罰制裁，恐生一事三罰之危險。
(五)、末按汽車駕駛人有違反道路交通管理處罰條例第35條第1項
    、第3項或第4項之情形，同時違反刑事法律者，經裁判確定
    處以罰金低於本條例第92條第3項所訂最低罰鍰基準規定者
    ，應依本條例裁決繳納不足最低罰鍰部分；本條例罰鍰基準
    之處理細則，由交通部會同內政部定之，道路交通管理處罰
    條例第35條第8項、第92條第4項分別定有明文。又對於酒後
    駕車，同一行為經交通裁決機關裁處罰鍰及吊扣駕照，復經
    檢察官為緩起訴並命向公益團體捐款者，該捐款部分係為履
    行檢察官為緩起訴處分命令，與受刑事處罰無異，自不應再
    受行政裁罰，法院應撤銷交通裁決機關有關罰鍰部分之處分
    ，並為該部分不罰之諭知，亦業據臺灣高等法院臺南分院於
    95年10月刑事庭庭務會議決議在案（參照臺灣高等法院臺南
    分院95年11月8日南分院洋文字第0950000678號函附該決議
    ）。又「違反道路交通管理事件統一裁罰基準及處理細則」
    第2條訂定「違反道路交通管理事件統一裁罰標準表」規定
    ，駕駛人吐氣所含酒精濃度超過每公升0.55毫克以上，小型
    車駕駛人於期限內繳納或到案聽候裁決者，處最低罰鍰4萬
    9500元，並吊扣駕駛執照1年。再者，酒後駕車經檢察官為
    緩起訴處分，並命被告向公益團體捐款或提供義務勞務者，
    被告係履行檢察官為緩起訴處分命令，此等命令名義上雖非
    刑罰，但仍是一種特殊的處遇措施，造成被告之財產減少或
    義務增加，性質上亦屬干預人民自由之處分，與刑事制裁無
    異，實質上為刑事處罰。故檢察官為緩起訴處分命向公益團
    體捐款者，其捐款解釋上亦屬道路交通管理處罰條例第35條
    第8項所規定之罰金，監理機關雖不得再為行政裁罰，惟若
    行為人所支付之緩起訴處分金，未達道路交通管理處罰條例
    第92條第3項所訂最低罰鍰基準規定者，依該條例第35條第8
    項之規定，即須補足不足最低罰鍰之部分，始為適法。因此
    法院僅得就行為人已依緩起訴處分為公益捐款部分予以撤銷
    ，並為不罰之諭知（臺灣高等法院臺南分院97年10月8日97
    南分院鼎刑仁字第13036號函附第二號法律問題研討結果意
    旨參照）。查本件異議人之刑事部分，業經檢察官為緩起訴
    處分，並命向財團法人臺南家庭扶助中心捐款2萬元，異議
    人並已依限於98年5月13日捐款2萬元，有98年5月13日郵政
    劃撥儲金存款收據一紙附卷足參（見原裁定卷第20頁），然
    顯不足最低罰鍰，依上揭說明，其行政罰罰鍰方面，應於扣
    除上開2萬元後，補繳不足最低罰鍰之部分即2萬9500元，始
    為適法，移送機關逕以異議人酒精濃度超過規定標準，對其
    裁處罰鍰超過2萬9500元部分，尚有未洽。
(六)、至移送機關雖援引法務部95年5月25日法律字第0950700393
    號函示，認緩起訴可說是一種便宜不起訴處分，係一種特殊
    處遇措施，並非刑罰云云。然查：依刑事訴訟法第253條之1
    規定，有關緩起訴處分須具備：犯罪嫌疑充足、斟酌刑法第
    57條所列事項、為公共利益維護、以緩起訴為適當者（即適
    當性）等要件，核與不起訴處分要件尚屬有間。是如認行政
    罰法第26條第2項規定不起訴處分包含緩起訴處分，即已逾
    文義解釋範圍。又關於緩起訴處分要件及裁量基準，與不起
    訴處分相較，均有不同，至多應僅得視緩起訴處分係暫緩起
    訴處分，而非不起訴處分。是基於前述諸多理由，緩起訴處
    分與行政罰法第26條第2項列舉之不起訴處分等情形迥然有
    別，無從遽為比擬而為相同之處置。另移送機關認行政罰法
    第26條第1項所謂「依刑事法律處罰之」，應係指罪刑法定
    主義及刑事法律正當程序運作完成始足當之云云。然查緩起
    訴制度設計，乃為使司法資源有效運用，填補被害人損害、
    有利被告或犯罪嫌疑人再社會化及犯罪特別預防等目的。爰
    參考日本起訴猶豫制度及德國附條件及履行期間暫不提起公
    訴制度，於本條增訂緩起訴處分制度，其適用範圍以被告所
    犯為死刑、無期徒刑或最本刑為3年以上有期徒刑以外之罪
    者，始有適用，其猶豫期間為1年以上3年以下，此觀刑事訴
    訟法第253條之1立法理由即明。故而，檢察官對於觸犯刑事
    法律之犯罪行為，於符合緩起訴要件者，為緩起訴處分，自
    當符合罪刑法定主義及刑事法律正當程序原則，移送機關認
    緩起訴制度不受上開原則拘束，顯有誤解。
(七)、綜上所述，移送機關逕以異議人酒精濃度超過規定標準，而
    對其裁處罰鍰中超過2萬9500元部分之行政裁罰，即有未洽
    ，應予撤銷原處分中罰鍰超過2萬9500元部分，該經撤銷部
    分並應為異議人不罰之諭知，以資適法。至於移送機關另對
    異議人為1年內不得考領駕駛執照，並施以道路交通安全講
    習之處分部分，係罰鍰以外對於預防再犯之行政罰，乃為抑
    止酒後駕車之不法行為，維護道路交通用路權人之生命、身
    體之安全法益，依行政罰法第26條第1項但書之規定，得裁
    處之，是移送機關此部分之裁決，核無不當，且此部分未據
    異議人聲明異議，併予敘明等語。
三、按汽車駕駛人飲用酒類或其他類似物後其吐氣所含酒精濃度
    超過每公升0.25毫克或血液中酒精濃度超過百分之0.05以上
    者，不得駕車，道路交通安全規則第114條第2款定有明文。
    又汽車駕駛人，駕駛汽車經測試檢定有酒精濃度超過規定標
    準者，處15,000元以上60,000元以下罰鍰，並當場移置保管
    其車輛及吊扣其駕駛執照1年；因而肇事致人受傷者，並吊
    扣其駕駛執照2年，道路交通管理處罰條例第35條第1項第1
    款亦有明定。
四、本件抗告人固引法務部於95年5月25日法律字第0950700393
    號函示，認行政罰法第26條第2項所稱不起訴處分包括緩起
    訴處分，辯稱緩起訴處分與刑事處罰仍屬有別，其仍得依道
    路交通管理處罰條例第35條第1項第1款規定對受處分裁處行
    政罰鍰云云，然查：
(一)、檢察官依刑事訴訟法第253條之2第1項第4款規定為緩起訴處
    分，命被告向公益團體「捐款」者，被告係履行檢察官為緩
    起訴「處分命令」，性質上自屬「處分金」，與「罰金」無
    異，且依刑事訴訟法第253條之2第2項規定命被告捐款之金
    錢給付命令，並得為「民事強制執行名義」。是檢察官命令
    被告為捐款之金錢給付，此等命令雖非刑罰，但仍是一種特
    殊的「處遇措施」，會產生未經裁判即生終局處理案件之實
    質效果，亦即性質上已係「實質的制裁」，造成被告財產減
    少的影響，其捐款解釋上亦屬道路交通管理處罰條例第35條
    第8項所規定之罰金，被告即係履行檢察官為緩起訴處分命
    令，與受刑事處罰無異。況行政罰法第26條第1項僅規定「
    依刑事法律處罰之」，並未明定應依刑法第33條、第34條所
    定主從刑罰之種類科罰，檢察官命令被告捐款之金錢給付即
    係依刑事訴訟法第253條之2第1項第4款規定所為，自與行政
    罰法第26條第1項「依刑事法律處罰之」之規定，尚無扞格
    之處。另緩起訴處分所定緩起訴期間期滿後，該緩起訴處分
    將發生禁止對已為緩起訴處分之同一犯罪事實再行起訴之效
    力，即所謂「緩起訴處分之實質確定力」（最高法院94年台
    非字第215號判例參照），故檢察官所為對於異議人之緩起
    訴處分，實已產生實質刑罰之效果。再依刑事訴訟法第253
    條之1規定，有關緩起訴處分，需具備之要件亦與「不起訴
    處分」之要件有間，且不起訴處分係自處分確定時起即發生
    實體上之確定力，不若緩起訴處分於緩起訴處分之期間（即
    猶豫期間）僅發生形式之確定力。因之，倘認行政罰法第26
    條第2項規定之「不起訴處分」包含「緩起訴處分」之情形
    ，是否已逾文義解釋之範圍，實有疑問。行政罰法第26條第
    2項規定既未明文包含「緩起訴處分」之類型，而對於人民
    不利益之規定本不得任意加以擴張其適用，自不宜逕認行政
    罰法第26條第2項之規定於經緩起訴處分之情形亦有適用。
    從而，緩起訴處分既非不能證明行為人之犯罪事實，且有金
    錢給付、勞務給付及處遇措施之實質處罰，自與上開行政罰
    法第26條第2項列舉之不起訴處分等情形迥然有別，仍無從
    遽為比擬而為相同之處置。
(二)、另按緩起訴處分於緩起訴處分之期間（即猶豫期間）僅發生
    形式之確定力，若符合刑事訴訟法第253條之3第1項之要件
    ，檢察官仍得依職權或依告訴人之聲請撤銷原處分，繼續偵
    查或起訴，且依同法條第2項規定檢察官撤銷緩起訴之處分
    時，被告已履行之部分，不得請求返還或賠償。故在緩起訴
    猶豫期間內，如以上揭法務部函示稱「不起訴處分」包括「
    緩起訴處分」在內，則緩起訴猶豫期間內異議人已遵照檢察
    官命令繳交捐款之緩起訴處分金（已產生實質刑罰之效果，
    一如前述），再受行政裁處罰鍰，苟再遭撤銷該緩起訴處分
    ，已繳交捐款緩起訴處分金依法已不得請求返還（益徵實質
    刑罰之效果），復經檢察官起訴，再受法院審判施以刑罰制
    裁，恐生「一事三罰」之危險，該函示見解自難引為論據。
(三)、況查，95年2月5日生效之行政罰法第26條第1項規定：一行
    為同時觸犯刑事法律及違反行政法上義務規定者，依刑事法
    律處罰之。但其行為應處以其他種類行政罰或得沒入之物而
    未經法院宣告沒收者，亦得裁處之。究其立法目的，一行為
    同時觸犯刑事法律及違反行政法上義務規定時，由於刑罰與
    行政罰同屬對不法行為之制裁，而刑罰之懲罰作用較強，故
    依刑事法律處罰，即足資警惕時，實無一事二罰再處行政罰
    之必要，且刑事法律處罰，由法院依法定程序為之，較符合
    正當法律秩序，應予優先適用。我國關於不起訴處分與緩起
    訴處分之規定，多見於刑事訴訟法，於該法法例之用語，均
    個別明列之，如刑事訴訟法第255條第1項、第259條、第260
    條均屬之；易言之，在我國刑事訴訟法之體例上，並無將「
    不起訴處分」一詞包含「緩起訴處分」之情形。再依我國刑
    事訴訟法第253條之1規定，有關緩起訴處分，需具備犯罪
    嫌疑充足、斟酌刑法第57條所列事項、為公共利益之維
    護、以緩起訴為適當者（即適當性）等要件；尚與不起訴
    處分之要件有間；因之，倘認行政罰法第26條第2項規定之
    「不起訴處分」包含「緩起訴處分」之情形，是否已逾文義
    解釋之範圍，實有疑問。況關於緩起訴處分之要件、裁量之
    基準，與不起訴處分相較，均多有不同，至多應僅得視緩起
    訴處分為暫緩起訴之處分，而非不起訴處分。另行政罰法第
    26條第2項規定既未明文包含「緩起訴處分」之類型，而對
    於人民不利益之規定本不得任意加以擴張其適用，自不宜逕
    認行政罰法第26條第2項之規定於經緩起訴處分之情形亦有
    適用，始為允當，並符其立法理由。
(四)、本院於95年10月刑事庭庭務會議就同類案情，亦同此見解，
    有本院刑事庭庭務會議紀錄影本在卷可佐。即受處分人之捐
    款解釋上亦屬處罰條例第35條第8項所規定之罰金，即係履
    行檢察官為緩起訴處分命令，與受刑事處罰無異，自不應再
    受行政裁罰。從而緩起訴處分，將造成被告財產減少或義務
    增加之不利益，亦屬干預人民財產自由之處分，可實質該當
    行政罰法第26條第1項之依刑事法律之處罰，故行政機關不
    得就同一行為再為與刑罰相類之罰緩處分。
(五)、綜上所述，抗告人所辯，核無可採，原裁定所為撤銷原處分
    關於罰鍰部分，並無不當，抗告人所提抗告，為無理由，應
    予駁回。
五、據上論斷，應依刑事訴訟法第412條、道路交通案件處理辦
    法第26條，裁定如主文。
中    華    民    國    98    年    9     月    30    日
                  刑事第三庭    審判長法  官  陳義仲
                                      法  官  楊清安
                                      法  官  宋明中
以上正本證明與原本無異。
不得再抗告。
                                      書記官  王薇潔
中    華    民    國    98    年    10    月    1     日


司法院資訊處製作；財團法人民間司法改革基金會備份。
